【裁判字號】    89,易,1911
【裁判日期】    900427
【裁判案由】    偽造文書
【裁判全文】
台灣板橋地方法院刑事判決                        八十九年度易字第一九一一號
    公  訴  人  台灣板橋地方法院檢察署檢察官
    被      告  己○○
    選任辯護人  洪堯欽律師
右列被告因偽造文書案件，經檢察官提起公訴（八十九年度偵字第五三四號），本院
判決如左：
    主  文
己○○無罪。
    理  由
一、公訴意旨略以：被告己○○係龍田建設股份有限公司（下稱龍田公司）之代書。
    緣因同案被告丙○（所犯偽造文書罪已為本院判決無罪）係台北縣中和市○○○
    段第一七地號、第一七之六地號、第一八之三五地號土地所有權人，而前開土地
    原係易正隆、易陳淑貞持向丁○○及陳市發抵押借款（第二順位）之土地，後因
    與建商合建住宅，先登記為瑩上賢建設公司之曾龍雄、胡明陽所有，並塗銷抵押
    權。嗣又因合建案之移轉，再登記為莊周建設股份有限公司（下稱莊周公司）之
    被告丙○所有，被告丙○並承擔前開債務。嗣被告丙○明知前開土地並無出售予
    被告己○○，仍與龍田公司之負責人即被告戊○○與被告己○○，共同於民國（
    下同）八十六年五月十二日，以買賣為原因，至台北縣中和地政事務所將前開土
    地移轉登記予被告己○○，而使該管公務員登載於職務上所掌之公文書上，致丁○○無法拍賣土地求償，足生損害於丁○○。因認被告己○○係涉犯刑法第二百
    十四條使公務員登載不實之罪嫌云云。
二、按犯罪事實應依證據認定之，無證據不得推定其犯罪事實，刑事訴訟法第一百五
    十四條定有明文；次按認定犯罪事實，須依證據，而所謂證據，係指合法之積極
    證據就犯罪事實能為具體之證明者而言；又認定不利於被告之事實，須依積極證
    據，苟積極證據不足為不利於被告事實之認定時，即應為有利於被告之認定，更
    不必有何有利之證據，最高法院三十年上字第八一六號著有判例。又所謂「積極
    證據足以為不利被告事實之認定」，係指據為訴訟上證明之全盤證據資料，在客
    觀上已達於通常一般之人均不致於有所懷疑，而得確信被告確曾犯罪之程度，若
    未達到此一程度，而有合理懷疑之存在時，即無從為有罪之確信，此觀同院七十
    六年度台上字第四八九六號判例意旨自明。又告訴人之指訴，係以使被告受刑事
    訴追為目的，是其陳述是否與事實相符，仍應調查其他證據以資審認，最高法院
    五十二年台上字第一三００號判例意旨可資參照。
三、本件被告己○○並未到庭；惟因被告現罹患腦中風、高血壓及糖尿病，且被告目
    前仍左側偏癱，站立及行走皆困難，言語緩慢不清，生活起居皆需有專人照護，
    沒有工作能力，沒有處理自己事務能力，故無法到庭親自清楚表達自身意見，有
    馬偕紀念醫院九十年三月二日馬院醫神字第九００三二一號函在卷可稽。是被告
    因疾病不能到庭，惟因本院認本件應諭知無罪判決之情形，故不待其到庭，逕行
    判決，合先敘明。
四、至公訴人認被告己○○涉犯刑法偽造文書之罪嫌，無非係以告訴人丁○○之指訴
    及有土地登記謄本為其主要論據。經查：同案被告丙○及戊○○二人均堅決否認
    有何偽造文書之犯行，被告丙○並辯稱：伊僅係莊周公司登記名義上負責人，實
    際公司業務係由伊兄長乙○○負責，伊並不知道與丁○○之間債務問題，都是伊
    兄長要伊出面簽字時，才由伊出面；另與龍田公司合建案及辦理過戶伊亦不知情
    等語；另被告戊○○則辯稱：伊與乙○○合建案，因伊投資成本過多，且乙○○
    於台北縣中和市農會貸款之利息均未繳納，由伊代為繳納，故伊為確保合建案能
    完成而不損及伊投資之成本，才由伊龍田公司之專業代書即被告己○○負責辦理
    過戶手續，當初是想以信託方式辦理，因地政事務所並無辦理信託登記，且日後
    為使建築完成之房屋能過戶予各承購戶，才會登記在己○○之名下，伊並不知道
    乙○○與丁○○間有債務之關係等語。次查：
    （一）上開被告丙○及戊○○二人所辯，核與證人乙○○於本院調查時證述之情
          節相符（見本院八十九年十月二十日訊問筆錄），且告訴人丁○○亦陳稱
          係與案外人乙○○及陳宗廷二人接洽，被告丙○只有在協議書時出面簽字
          等情。又案外人乙○○以被告丙○名義登記之上開地號土地於台北縣中和
          市農會貸款及並未依約繳納利息等情，亦有證人甲○○於本院審理時證述
          屬實（見本院八十九年十一月二十一日審理筆錄），並有龍田公司代付台
          北縣中和市農會借款本金及利息表暨該農會放款交易明細查詢影本等資料
          在卷可稽。再被告等人辦理土地過戶時，地政事務所並無以信託方式，辦
          理土地信託過戶登記之作業，亦有台北縣中和地政事務所八十九年十一月
          三日八九北縣中地一字第一五五八九號函附卷可佐。
    （二）查本件系爭位於台北縣中和市○○○段第一七、一七之六、一八之三五地
          號土地之真正所有人即案外人乙○○提供土地由建築商龍田公司負責人即
          同案被告戊○○出資合作建築房屋，雙方言明建築商龍田公司向地主承攬
          完成一定之工作，而將地主應給與之報酬，充作買受分歸建築商之房屋部
          分基地之價款，則此係屬買賣與承攬之混合契約。故同案被告戊○○見合
          建之土地，抵押予台北縣中和市農會新台幣（下同）二億五千萬元之貸款
          已數月未繳利息，積欠之利息已達二千多萬元，由被告戊○○經營之龍田
          公司代為繳納，是方與案外人乙○○及同案被告丙○協議將上開地號土地
          信託過戶登記予被告己○○以保障龍田公司之權利；況證人乙○○亦證稱
          ：被告戊○○並不知情伊與告訴人丁○○間債務之關係，且從上開系爭地
          號之土地登記謄本亦無告訴人丁○○抵押債權之登記。從而同案被告丙○
          與戊○○二人並非故意藉土地以買賣為原因辦理移轉登記予被告己○○，
          係用以逃避告訴人丁○○向案外人乙○○索債。
    綜上所述，足見同案被告丙○與戊○○二人所辯各節，應非子虛，堪予採信。況
    同案被告戊○○經營之龍田公司與案外人乙○○（由被告丙○出面簽約）之委建
    房屋契約，本質上即係屬買賣與承攬之混合契約。故同案被告戊○○與丙○二人
    以買賣為原因，將土地移轉予被告己○○，並非出於故意詐害告訴人丁○○。再
    偽造文書罪之成立必須足以生損害於公眾或他人，始足成立。本件同案被告戊○○與案外人乙○○確實有合建之契約，並非虛偽，縱將上開系爭地號土地過戶予
    被告己○○，對於地政機關土地之管理與稅捐之徵收，並不生任何影響，自與偽
    造文書罪之構成要件不合。是公訴人僅憑告訴人丁○○唯一之指訴，即遽論被告
    有偽造文書之犯行，證據嫌有未足。此外復查無其他積極確切證據足以證明被告
    有被訴偽造文書之犯行，既不能證明被告犯罪，自應諭知被告無罪之判決。
據上論斷，應依刑事訴訟法第三百零一條第一項、第二百九十四條第三項，判決如主
文。
本案經檢察官馬中琍到庭執行職務
中    華    民    國      九    十     年     四    月   二  十   七    日
                             台灣板橋地方法院刑事第二庭
                                 法  官  潘  長  生
右正本證明與原本無異。
如不服本判決，應於判決送達後十日內向本院提出上訴狀 (應附繕本) ，上訴於
臺灣高等法院。
                                 書記官  王  增  華
中      華      民      國      九十      年     五    月      四      日


司法院資訊處製作；財團法人民間司法改革基金會備份。
